臺北高等行政法院判決　　　　　　　　　　　　　九十年度訴字第六三七二號
　　　　　　　　　　　　　　　.
　　原　　　告　甲○○
　　被　　　告　新竹市政府
　　代　表　人　乙○○市長）.
　　訴訟代理人　丙○○
右當事人間因水土保持法事件，原告不服行政院農業委員會中華民國九十年九月十一
日（九○）農訴字第九○○一一九六五三號訴願決定，提起行政訴訟。本院判決如左
：
　　主  文
原告之訴駁回。
訴訟費用由原告負擔。
　　事  實
一、事實概要：原告未先擬具水土保持計畫送主管機關核定，即擅於新竹市○○區○
    ○段第八○九地號山坡地內修建道路、開挖整地及整坡，經新竹市香山區公所於
    民國（以下同）九十年二月九日以九○香經字第一一七八號函查報違規行為，案
    經被告機關依據查報表記載及現場照片，裁處原告新台幣（以下同）六萬元罰鍰
    ，並令限期改正。嗣經原告提起訴願，被告機關乃重行審查原處分，並於九十年
    三月二十六日派員會同原告及相關單位人員至現場勘查結果，認原告之行為確違
    反水土保持法之規定，原處分並無不當。原告不服，向行政院農業委員會提起訴
    願，遭決定駁回，原告猶不甘服，遂向本院提起行政訴訟。
二、兩造聲明：
　(一)原告聲明：訴願決定及原處分均撤銷。
　(二)被告聲明：駁回原告之訴。訴訟費用由原告負擔。
三、兩造之爭點：原告之行為係屬自力救濟抑或土地開發行為？
甲、原告主張：
  (一)原告於八十九年底完成救災及原排水系統工作，順便清理崩落之土方雜樹，疏通
    水溝，以利排水防洪，避免土石流；此為自救及有利公益之行為，並非土地開發
    ，也因此被告機關才會有運送涵管之事，被告機關自不可用土地開發之要求指控
    原告而引用水土保持法第十二、十三、三十三條來處分。且原處分處原告罰鍰六
    萬元，並回復原狀，如此豈非要原告將埋設之涵管挖起，將雜木土方回填排水溝
    ，反不利排水，造成洪水漫流，甚至土石流，而有公共危險，損及公益。
  (二)本案僅由區公所承辦人員主觀認定後，送交被告機關逕行處分；於會勘時，被告
    機關所屬工務局等相關單位未派人參加，處理上實太草率；原告向農委會提起訴
    願後，又提出里長證明，惟農委會並未為任何調查、詢問原告、現場會勘等動作
    ，而僅以函寄訴願決定書方式通知原告，實有草率、偏袒被告機關之違誤，有違
    訴願法精神。
  (三)綜上，本案原處分及訴願決定均未查明事實，顯有違誤，爰請判決如訴之聲明。
乙、被告主張：
  (一)按水土保持法第十二條及第十三條規定：於山坡地從事農、林、漁、牧地之開發
    利用所需之修築農路、開挖、整地或整坡作業，其水土保持義務人應先擬具水土
    保持計畫，送請主管機關核定，如屬依法應進行環境影響評估者，並應檢附環境
    影響評估審查結果一併送核，其水土保持計畫未經主管機關核可前，各目的事業
    主管機關不得逕行核發開發或利用之許可。
  (二)查被告機關所屬香山區公所山坡地巡查人員發現原告未擬具水土保持計畫，擅自
    於山坡地修建道路、開挖整地及整坡之事實後，於九十年二月九日函發九○香經
    字第一一七八號函制止通知書予原告，並函報被告機關查處。依據查報表記載及
    現場照片，足資證明原告違反前述法條，被告機關據以處分，並無不當。
  (三)次按訴願法第六十三條規定：訴願就書面審查決定之。受理訴願機關必要時得通
    知訴願人、參加人或利害關係人到達指定處所陳述意見。訴願人或參加人請求陳
    述意見而有正當理由者，應予到達指定處所陳述意見之機會。訴願決定書駁回原
    告訴願，並以函寄方式通知原告，原告認為有違反訴願法之嫌，惟依前述法條，
    訴願決定機關之裁決方式並無不當。
  (四)原告宣稱其行為為救災所需，然原告於整地行為完成後並未擬具水土保持計畫函
    報被告機關，且原告施作全無排水、擋土及植生措施，邊坡裸露，道路下邊坡填
    方無堅實，土質鬆軟，加以雨水入滲，土體含水加重，土石有流失下滑之虞，此
    由坡頂張力裂縫及蝕溝照片可為證明。
  (五)綜上，原告主張無理由，爰請判決如訴之聲明。
　　理  由
一、本件被告之代表人原為蔡仁堅，自九十年十二月二十日起改由乙○○擔任，被告
    聲明由乙○○承受訴訟，核無不合，應予准許。
二、按「下列地區之治理或經營、使用行為應經調查規劃，依水土保持技術規範實施
    水土保持之處理與維護：‧‧‧五、於山坡地或森林區內開發建築用地或設置公
    園、墳墓、遊憩用地、運動場地或軍事訓練場、堆積土石、處理廢棄物或其他開
    挖整地。」、「第八條第一項第五款之開發、經營或使用行為，其水土保持義務
    人應先擬具水土保持計畫，送請主管機關核定，‧‧‧其水土保持計畫未經主管
    機關核可前，各目的事業主管機關不得逕行核發開發或利用之許可‧‧‧」「未
    依第十二條至第十四條規定之一擬具水土保持計畫送主管機關核定而擅自開發者
    ，除依第三十三條規定按次分別處罰外，主管機關應令其停工，得沒入其設施及
    所使用之機具，強制拆除及清除其工作物，所需費用，由經營人、使用人或所有
    人負擔，並自第一次處罰之日起兩年內，暫停該地之開發申請。‧‧‧」「有下
    列情形之一者，處新台幣六萬元以上三十萬元以下罰鍰：‧‧‧二、違反第十二
    條至第十四條規定之一，未先擬具水土保持計畫或未依核定計畫實施水土保持之
    處理與維護者，或違反第二十三條規定，未在規定期限內改正或實施仍不合水土
    保持技術規範者。前項各款情形之一，經繼續限期改正而不改正者或實施仍不合
    水土保持技術規範者，按次分別處罰，至改正為止。‧‧‧」分別為水土保持法
    第八條第一項第五款、第十三條第一項、第二十三條第二項、第三十三條定有明
    文。
三、本件原告未先擬具水土保持計劃送主管機關核定，即擅於新竹市○○區○○段第
    八○九地號山坡地內修建道路、開挖整地及整坡，經新竹市香山區公所於九十年
    二月九日以九○香經字第一一七八號函查報違規行為，被告爰依水土保持法第三
    十三條第一項第二款規定，裁處原告六萬元罰鍰，並令限期改正。原告則以其於
    八十九年底，為完成救災及原排水系統工作，順便清理崩落之土方雜樹，疏通水
    溝，以利排水防洪，避免土石流；此為自救及有利公益之行為，並非土地開發，
    也因此被告機關才會有運送涵管之事；且本案僅由區公所承辦人員主觀認定後，
    送交被告機關逕行處分；於會勘時，被告機關所屬工務局等相關單位未派人參加
    ，處理上實太草率云云置辯。
四、經查：
  (一)被告機關所屬香山區公所山坡地巡查人員，於九十年二月七日發現原告未擬具水
    土保持計畫送主管機關核定，即擅於新竹市○○區○○段第八○九地號山坡地內
    修建道路、開挖整地及整坡之事實後，被告機關所屬香山區公所即於九十年二月
    九日以九○香經字第一一七八號函制止通知書予原告，並函報被告機關查處。揆
    諸卷附處分卷該公所所提供查報現場照片二張，足認原告施作現場全無排水、擋
    土及植生措施，邊坡裸露，道路下邊坡填方無堅實，土質鬆軟，加以雨水入滲，
    土體含水加重，土石有流失下滑之虞等情。被告機關認原告擅闢道路及整地，洵
    堪認定，是原告主張其行為並非土地開發云云，並不足採。
  (二)查依九十年三月二十六日現場會勘紀錄，到場除原告外，尚有被告機關代表張承
    遠及香山區公所代表楊永德，亦認實勘結果，有違反水土保持法第十三條之規定
    ，並當場拍照為憑，有九十年三月二十六日現場會勘紀錄及照片二十二張附處分
    卷可考。是原告主張會勘時，被告機關所屬工務局等相關單位未派人參加，處理
    上實太草率云云，亦不足信。
五、綜上所述，原告未先擬具水土保持計畫送主管機關核定，即擅於前揭地號之山坡
    地修建道路、開挖整地及整坡，已如上述；被告以水土保持法第三十三條第一項
    第二款規定，裁處原告六萬元罰鍰，並令限期改正，依法並無違誤。訴願決定予
    以維持，亦無不合。原告徒執前詞，聲請撤銷訴願決定及原處分，為無理由，應
    予駁回。
據上論結，本件原告之訴為無理由，爰依行政訴訟法第九十八條第三項前段，判決如
主文。
中　　　華　　　民　　　國　　九十一　　年　　 十一 　　月　　　七　　　日
                        臺 北 高 等 行 政 法 院  第七庭
                                       審 判 長  法  官  鄭 小 康
                                                 法  官  林 金 本
                                                 法  官  黃 秋 鴻
右為正本係照原本作成。
如不服本判決，應於送達後二十日內，向本院提出上訴狀並表明上訴理由，如於本判
決宣示後送達前提起上訴者，應於判決送達後二十日內補提上訴理由書（須按他造人
數附繕本）。
中　　　華　　　民　　　國　　九十一　　年　　 十一 　　月　　 十一 　　日
　　　　　　　　　　　　　　　　　　　　         書記官　黃 瑞 芬
